【裁判字號】    89,上訴,1264
【裁判日期】    890830
【裁判案由】    殺人未遂
【裁判全文】
臺灣高等法院臺南分院刑事判決          八十九年度上訴字第一二六四號    潛
      上  訴  人  臺灣雲林地方法院檢察署檢察官
      上  訴  人
      即  被  告  戊  ○  ○
      選任辯護人  林  重  仁
      上  訴  人
      即  被  告  甲  ○  ○
      右  二  人
      指定辯護人  本院公設辯護人  簡  松  柏
右列上訴人因被告殺人未遂案件，不服臺灣雲林地方法院八十九年度訴字第一八七號
中華民國八十九年八月三十日第一審判決（起訴案號：臺灣雲林地方法院檢察署八十
九年度偵字第一五七三號），提起上訴，本院判決如左：
      主      文
上訴駁回。
甲○○、乙○○均緩刑年。
      事      實
一、戊○○因不滿丁○○、丙○○父子於選舉村長時，未支持其父親鍾火炎競選村長
    ，嗣又於日前與其父親鍾火炎吵架，進而毆打其父親鍾火炎，乃於民國八十九年
    三月六日十三時四十五分許，夥同甲○○、乙○○及另二名不詳年籍之成年男子
    ，搭乘銀色富豪汽車，至丁○○、丙○○住居之雲林縣崙背鄉○○村○○路二十
    五號住處，基於共同傷害犯意之聯絡，由戊○○、甲○○、乙○○等人，分持棒
    球棍、鐵管等物，進入丁○○、丙○○上揭住處，喊著：要打死，不要隨便打打
    等語，隨即分持棒球棍、鐵管等物，同時共同毆擊丁○○、丙○○之身體，造成
    丁○○受有後腦部挫傷血腫四×三公分、左手心、手背約五×三公分及左膝三×
    三公分傷害；丙○○受有頭部外傷並第六頭椎骨折、及左側鎖骨骨折、右側枕部
    撕裂傷三公分、背部及四肢多處挫傷等傷害。
二、案經丁○○、丙○○訴由雲林縣警察局西螺分局報請臺灣雲林地方法院檢察署檢
    察官偵查起訴。
      理      由
一、訊據上訴人即被告戊○○、甲○○、乙○○三人，對於右揭時地前往告訴人丁○○、丙○○住居之雲林縣崙背鄉○○村○○路二十五號住處等情供承不諱，惟除
    被告戊○○坦承有持棒球棍去找告訴人丁○○、丙○○理論，旋與告訴人丁○○
    、丙○○互毆，混亂中告訴人丁○○、丙○○父子為其打倒等情外，被告甲○○
    、乙○○均矢口否認殺人及傷害犯行，被告甲○○辯稱：伊看到圍了一堆人就進
    去，伊住的地方，離丁○○家五、六十公尺，不是搭車前去，沒有拿鐵管，亦沒
    有打丁○○、丙○○云云；被告乙○○辯稱：當天甲○○從台北回來，乃到甲○○家聊天，看到很多人在丙○○家，我們就去看熱鬧，跟甲○○一起去，圍一堆
    人在那裡，看到丙○○在打戊○○，什麼原因打架不知道，伊和甲○○走過去，
    不是共同搭車前往，伊與丙○○是朋友，不可能打他，我與戊○○大哥也是朋友
    ，與鍾德鴻並非很熟，不可能幫戊○○，伊沒有打丁○○、丙○○云云。
二、前揭八十九年三月六日事發當天，有五人前去丁○○上揭住處，車子停下後就到
    丁○○家裡，戊○○拿棒球棍、甲○○拿鐵管、乙○○拿棒球棍，第一下是戊○○打的，甲○○拿鐵管、乙○○拿棒球棍，均有出手毆打之事實，迭據告訴人丁○○、丙○○指訴綦詳，核與證人鍾淑娟即丁○○僱用之美髮師於原審證稱：當
    時有四、五人衝進來，我害怕往裡面走，看到四、五人拿棍子，我們害怕躲在裡
    面，之後就不知道，沒有記清他們容貌，從頭部打下，我們就趕快跑，誰打的看
    不清楚，確定有四、五人等語；證人蔡秋蘭即丁○○僱用擔任美髮工作於原審證
    稱：當時我在看電視，有四、五人衝進來，打告訴人二人，我看到害怕，就跑進
    去，當時緊張害怕就跑進去，沒有看清容貌等語，尚屬相符，而告訴人丁○○受
    有後腦部挫傷血腫四×三公分、左手心、手背約五×三公分及左膝三×三公分傷
    害；丙○○受有頭部外傷並第六頭椎骨折、及左側鎖骨骨折、右側枕部撕裂傷三
    公分、背部及四肢多處挫傷等傷害，復有診斷證明書二紙可佐。參以告訴人丁○○、丙○○上揭傷勢以觀，所受傷害之程度非輕，被告戊○○體形矮小，告訴人
    丁○○、丙○○體形較被告戊○○高大，以被告戊○○一人之力量，自難匹敵告
    訴人丁○○、丙○○二人，是被告戊○○辯稱其一人單獨前往，與丁○○、丙○○持棒球棍互毆等情，應係迴護被告甲○○、乙○○之舉，實無足取。再者，被
    告戊○○既係不滿告訴人丁○○、丙○○毆打其父親鍾火炎，而前往告訴人丁○○住處理論，應事先有所準備，不可能獨自一人前往。是被告戊○○辯稱：係其
    一人單獨前往告訴人丁○○住處理論等情，亦與常情不合，其迴護被告甲○○、
    乙○○部分，昭然若揭。而告訴人丁○○、丙○○二人，前與被告甲○○、乙○○並無怨隙，若非被告甲○○、乙○○確有參與毆打告訴人丁○○、丙○○之行
    為，衡情告訴人丁○○、丙○○亦無設詞捏造之理，且從證人鍾淑娟、蔡秋蘭之
    上揭證詞以觀，當時進入丁○○住宅之人，確有四、五人之多，被告甲○○、乙○○適又於該住處出現，益徵告訴人丁○○、丙○○指訴稱被告甲○○拿鐵管、
    和乙○○拿棒球棍參與毆打行為，應可採信。被告甲○○、乙○○辯稱彼等看到
    圍一堆人，乃去看熱鬧，沒有毆打丁○○、丙○○云云，應係犯後卸飾之詞，無
    由採信。又被告乙○○既自承其與丙○○是朋友，若未參與毆傷告訴人丁○○、
    丙○○之行為，何以告訴人丙○○指訴被告乙○○有參與該毆打行為，並提起告
    訴請求追究，是被告乙○○所辯，在在均違常理，上揭所辯自不足採。至告訴人
    丁○○指訴稱被告戊○○一手拿西瓜刀，一手拿棒球棍云云。惟查此部分被告戊○○否認拿西瓜刀，且從告訴人上揭傷勢以觀，亦無西瓜刀砍傷之情，此部分既
    無證據可佐，該部分指訴自難採信。故被告三人共同傷害犯行，事證明確，均堪
    認定。
三、按殺人與傷害罪行，其區別應以有無殺意、或僅以使之受傷犯意為斷。而殺意之
    有無，除應探求行為人主觀之犯意外，客觀上尚應參酌行為人與被害人平日關係
    ，肇致犯罪之遠因，及下手之輕重、及是否為致命部位，綜合各情，以為判斷供
    作認定有無殺意之心證；又殺人罪之成立，須實施殺害之時，即具有使其喪失生
    命之故意，倘缺乏此種故意，僅意在教訓而傷人或致死者，因缺乏殺人之犯意，
    尚難遽以殺人罪論處；又斷行為人於行為當時，主觀上是否有殺人之故意，除應
    斟酌其使用之兇器種類、攻擊之部位、行為時之態度表示外，尚應深入觀察行為
    人與被害人間之關係、衝突之起因，行為當時所受之刺激，下手力量之輕重、被
    害人受傷情形、及行為人事後之態度等各項因素，綜合予以研析，尚難遽以持刀
    砍中被害人頭部，而即認其必有殺人之犯意。核被告戊○○、甲○○、乙○○所
    為，均犯刑法第二百七十七條第一項之傷害罪。被告三人與另二名不詳年籍成年
    男子間，有犯意聯絡及行為分擔，均為共同正犯。彼等進入告訴人丁○○住處，
    喊著要打死，不要隨便打打之恐嚇行為，進而毆擊告訴人二人成傷，其恐嚇之危
    險行為，為傷害罪之實害行為吸收，不另論以恐嚇罪。彼等對告訴人持續以棒球
    棍、及鐵管等物毆擊行為，雖有數個行為，惟其行為乃同時密接實施，應屬不能
    割裂，屬數個舉動之接續施行，應為接續犯。公訴人就此部分未予論及，容有未
    洽。公訴意旨認被告等人至上開地點尋仇，分持球棍及西瓜刀等物，朝告訴人頭
    、頸部等要害毆擊，而頭部、頸部均為人體之要害，以堅硬之棒猛擊，均足以致
    人於死，由告訴人丁○○受有後腦部挫傷血腫〔四×三公分〕、丙○○受有頭部
    外傷並第六頭椎骨折及左側鎖骨骨折、右側枕部撕裂傷等處傷害觀之，頭椎骨及
    鎖骨斷裂，均有導致死亡之可能，因認被告彼等主觀應有殺人犯意云云。惟查，
    此部分被告戊○○否認殺人，綜合告訴人上揭傷勢，亦無刀傷，難認被告戊○○
    有持西瓜刀殺人情事，認定已如上揭。再者，被告戊○○固自承打告訴人頭部，
    惟告訴人丁○○受傷之部位，有後腦部挫傷血腫四×三公分、左手心、手背約五
    ×三公分及左膝三×三公分傷害等處；丙○○受傷部位，有頭部外傷並第六頭椎
    骨折、及左側鎖骨骨折、右側枕部撕裂傷三公分、背部及四肢多處挫傷等處，已
    如上揭診斷證明書所載。從告訴人二人受傷部位以觀，分布於頭、手、腳、膝、
    及背部之部位，亦與一般殺人奪命之人，均朝致命之頭部部位殺害有異，顯然被
    告等係出於教訓成份至明。再者，被告戊○○固因不滿丁○○、丙○○父子選舉
    村長時，未支持其父親鍾火炎競選村長，又於日前與其父親鍾火炎吵架，進而毆
    打其父親鍾火炎，乃夥同被告甲○○、乙○○等人前往理論及報復，然此亦非深
    仇大恨，非置告訴人二人於死地不可，參以被告戊○○等人於毆打告訴人二人十
    餘下後，即罷手離去，亦與一般殺人者，手段殘酷、招招斃命，非置其於死地不
    可之情形有間。是被告等此舉，自難認有殺人之犯意，公訴人認被告三人所為，
    係共犯刑法第二百七十一條第二項、第一項之殺人未遂罪行，容有未洽，起訴法
    條應予變更。被告等一行為，同時致告訴人丁○○、丙○○受有上述傷害，為想
    像競合犯，依刑法第五十五條之規定，應從一重論以刑法第二百七十七條第一項
    之傷害罪行。公訴人就此部分未予論及，亦有未洽。原審審酌被告戊○○、甲○○、乙○○等人，竟因一時細故，共同將告訴人將丁○○、丙○○打傷，造成丁○○受有後腦部挫傷血腫四×三公分、左手心、手背約五×三公分及左膝三×三
    公分傷害；丙○○受有頭部外傷並第六頭椎骨折、及左側鎖骨骨折、右側枕部撕
    裂傷三公分、背部及四肢多處挫傷等傷害，所受之傷害程度非輕，犯後仍極力掩
    飾犯行，迄未與告訴人達成民事賠償，並參酌告訴人所受傷害程度，及彼等犯罪
    動機、目的、手段、犯後態度等一切情狀，適用刑事訴訟法第三百條、刑法第二
    十八條、第五十五條、第二百七十七條第一項、第四十一條、罰金罰鍰提高標準
    條例第一條前段、第二條，分別量處被告戊○○有期徒刑八月；被告甲○○、乙○○各有期徒刑六月，並就被告甲○○、乙○○部分，依法諭知如易科罰金以三
    百元折算一日之標準。至被告等持以毆傷告訴人之棒球棍及鐵管等物，因未扣案
    ，且不能證明係被告等人所有，不另為沒收之諭知。本院經核原判決認事用法，
    均無不合，量刑亦屬妥適。檢察官上訴意旨，指摘原判決未依殺人未遂罪處斷不
    當，以及被告甲○○、乙○○等上訴意旨，否認犯罪，並指摘原判決不當，另被
    告戊○○指摘原判決量刑過重，均無理由，俱應駁回。
四、查被告甲○○、乙○○等均未曾受有期徒刑以上刑之宣告，有前案資料查註紀錄
    表可查，歷經偵審程序教訓，已知警惕，且案發後自動與告訴人成立民事和解，
    有和解筆錄在卷足稽，諒應無再犯之虞，本院因認其所受宣告之刑，以暫不執行
    為適當，爰就甲○○、乙○○部分諭知緩刑年，以勵自新。至被告戊○○曾於
    八十八年間犯賭博罪，經原審判處有期徒刑四月確定，於八十九年三月十三日執
    行易科罰金完畢（未構成累犯），有臺灣高等法院被告全國前案紀錄表在卷足憑
    ，已受有期徒刑以上刑之宣告，不符合緩刑要件，併予敘明。
五、據上論斷，應依刑事訴訟法第三百六十八條，刑法第七十四條第一款，判決如主
    文。
本案經檢察官劉欽銘到庭執行職務。
中  華  民  國      八  十  九      年      十一      月      二十九    日
                                臺灣高等法院臺南分院刑事第五庭
                                    審判長法官  茆    臺    雲
                                          法官  李    文    福
                                          法官  蔡    長    林
右正本證明與原本無異。
檢察官如不服本判決，應於判決送達後十日內向本院提出上訴書。
被告不得上訴。
                                    法院書記官  李    培    薇
中  華  民  國      八  十  九      年      十一      月      三  十    日
附錄本案論罪科刑法條全文：
刑法第二百七十七條第一項
傷害人之身體或健康者，處三年以下有期徒刑、拘役或一千元以下罰金。


司法院資訊處製作；財團法人民間司法改革基金會備份。
